【裁判字號】    98,簡上,20
【裁判日期】    980729
【裁判案由】    返還所有物
【裁判全文】
臺灣嘉義地方法院民事判決              98年度簡上字第20號
上  訴  人  乙○○
訴訟代理人  嚴庚辰律師
            林琦勝律師
被上訴人    丁○○
訴訟代理人  曾錦源律師
複 代理 人  丙○○
受 告知 人  甲○○
上列當事人間請求返還所有物事件，上訴人對於中華民國97年12
月24日本院嘉義簡易庭97年度嘉簡字第1038號第一審判決提起上
訴，本院於98年7月15日言詞辯論終結，判決如下：
    主  文
上訴駁回。
第二審訴訟費用由上訴人負擔。
    事 實 及 理 由
一、上訴人方面：
(一)聲明：
  1.原判決廢棄。
  2.先位聲明：被上訴人丁○○應將放置於嘉義縣水上鄉下寮村
    47-64號內之磁磚一批返還上訴人乙○○。
  3.備位聲明：被上訴人丁○○應將放置於嘉義縣水上鄉下寮村
    47-64號內之磁磚一批返還甲○○，並由上訴人乙○○代為
    受領。
  4.第一審及第二審訴訟費用由被上訴人負擔。
(二)原審起訴意旨略以：
    訴外人即受告知訴訟人甲○○因積欠上訴人新臺幣（下同）
    102萬元，乃於民國（下同）96年7月30日簽訂協議書將甲○○放置在被上訴人丁○○所有坐落在嘉義縣水上鄉下寮村47
    -6號倉庫（下稱系爭倉庫）內磁磚一批（下稱系爭磁磚），
    約價值50萬元，讓與上訴人以抵償債務，並交付系爭倉庫鑰
    匙、遙控器，且於同日協同前往公證人陳林宜伸公證處所公
    證在卷；嗣於同年10月9日寄發存證信函告知被上訴人並要
    求交付系爭磁磚，然為其所拒。上訴人依據民法第767條之
    規定請求被上訴人返還系爭磁磚，先位聲明：被上訴人應將
    放置在系爭倉庫內之系爭磁磚返還與上訴人；備位聲明：被
    上訴人應將放置系爭倉庫內之系爭磁磚返還予訴外人甲○○
    ，並由上訴人代為受領。對於被上訴人之抗辯，則主張系爭
    倉庫之承租人應為蕭嘉宏，系爭磁磚則屬甲○○所有，並非
    承租人之物，系爭磁磚一直由甲○○占有，嗣改由上訴人占
    有，被上訴人並無占有之事實，與留置權之要件不符；至於
    被上訴人主張甲○○終止租約、返還鑰匙、遙控器等情，上
    訴人否認之，否則何以上訴人仍持有鑰匙、遙控器。又依據
    民法第928條規定，留置權以債權之發生，與占有之動產有
    牽連之關係為其要件，本件無此情形。至於被上訴人對於蕭
    嘉宏之租賃關係究竟何時結束、債權究竟有多少、是否已屆
    清償期等均應由被上訴人舉證之。
(三)除與原審判決書所載者相同茲予引用外，補稱：
  1.原審以「惟甲○○將系爭磁磚放置被上訴人所有系爭倉庫中
    ，係因甲○○以每月租金24,000元向被上訴人租用系爭倉庫
    ，然自95年5月份起即未再繳納租金，迄今已經積欠32個月
    之租金等情，亦與受告知訴訟人甲○○到庭供述相符，則甲○○對於被上訴人所積欠租金，均逾應繳租金期限甚久，顯
    已屆清償期限；又獨資商號詠聖建材行亦係以甲○○為負責
    人，則系爭租約係以甲○○為承租人一情，堪以認定... 」
    為由，認定甲○○為承租人，進而認定被上訴人得依民法第
    445條主張留置權，惟契約須經雙方合意，而蕭嘉宏既為實
    際與被上訴人簽訂租賃契約之人，此為被上訴人所自承，甲○○或詠聖建材行亦從未以明示或默示之意思表示授權蕭嘉
    宏代為承租倉庫，並無代理權存在，何來甲○○為承租人之
    認定，則原審以倉庫內存放甲○○所有之磁磚，即認為甲○○為該租賃契約之承租人，其認定事實有即有未依經驗法則
    、論理法則等違背法令之情。又上訴人並非承租人，則被上
    訴人自不得依民法第455條對上訴人之磁磚主張留置權。
  2.原審復以「... 又稱留置權者，謂債權人占有他人之動產，
    而其債權之發生與該動產有牽連關係，於債權已屆清償期未
    受清償時，得留置該動產之權，民法928條亦有明文。本件
    被上訴人之租金債權係因甲○○欲放置系爭磁磚所發生，則
    系爭磁磚與租約顯有牽連關係」為由，認定被上訴人有留置
    權，惟系爭磁磚自始從未由被上訴人所占有（甲○○將倉庫
    鑰匙與遙控器交付上訴人，且甲○○於被上訴人所稱終止租
    約期日後，仍自由進入倉庫內搬運磁磚。）而本件被上訴人
    於上訴人起訴後，主張行使留置權時，磁磚之所有權早已歸
    上訴人所有，而該租賃契約之租金亦為蕭嘉宏積欠，根本與
    留置權之要件有間，原審就上訴人所主張有利之部分未為審
    酌，未保障上訴人權利，此部分判決違背法令。
  3.次按民法第928條第2項規定，債權人因侵權行為或其他不法
    之原因而占有動產者，不適用第1項之規定。其占有之始明
    知或因重大過失而不知該動產非為債務人所有者，亦同。上
    訴人非倉庫承租人已如前述，而被上訴人自始明知系爭磁磚
    為上訴人所有，自不得再據以主張對系爭磁磚享有留置權。
  4.再按「債權債務之主體以締結契約之當事人為準，故凡以自
    己名義締約為債務之負擔者，無論其實際享用債權金額之人
    為何人，當然應由締結契約之當事人負歸償之責。」及「債
    務債權之主體，應以締結契約之當事人為準，故凡以自己名
    義與人結約為債務之負擔者，即對於債權人當然負契約上當
    事人應有之責任，至其實際享用債權金額為何人，原非所問
    。」最高法院18年上字第1422號判例及18年上字第1609號判
    例論述甚詳。基於債之關係相對性，債之關係僅存於契約
    當事人之間，債權人亦僅得向債務人請求給付。本案租賃契
    約書之承租人為蕭嘉宏，由蕭嘉宏承租後，將承租倉庫交予
    甲○○使用，但並不因此即可認定倉庫之承租人為甲○○，
    本案系爭租賃關係之認定仍應以租賃契約書為準。雖甲○○
    到庭陳稱「我有欠相對人（被上訴人）租金」，此亦僅為甲○○自己主觀上之認知，當事人之法律關係，豈能因事後當
    事人之主觀上認知而任意變動，故不論是倉庫真正使用情形
    或甲○○之主觀上認知，皆不能因此遽認租賃關係存於被上
    訴人與甲○○之間，否則被上訴人與蕭嘉宏所締結租賃契約
    書將不具任何意義。以甲○○與上訴人因債務關係而交惡，
    甲○○在本院之證詞自難期待為公允之證述，甲○○之證詞
    自不足憑採。
  5.被上訴人欲主張留置權，應證明被上訴人對蕭嘉宏之租賃關
    係何時結束：按承租人未給付租金，租賃契約之終止須依民
    法第440條規定，承租人租金支付有遲延者，出租人得定相
    當期限，催告承租人支付租金，如承租人於其期限內不為支
    付，出租人得終止契約。被上訴人迄今皆僅口頭表示終止租
    約，上訴人除予以否認外，並就被上訴人是否曾定期限催告
    承租人支付租金提出質疑，如被上訴人並未定期限催告承租
    人支付租金，則被上訴人所稱口頭終止租約亦不合法，不生
    終止租約之效力。
(四)證據：引用原審之立證方法。
二、被上訴人方面：
(一)聲明：請求駁回上訴人之訴。
(二)原審答辯意旨略以：
    對於系爭磁磚係由甲○○為負責人之詠聖建材行承租被上訴
    人所有系爭倉庫置放，以及系爭磁磚之價值約50萬餘元一情
    ，固不爭執，惟甲○○迄未繳交任何租金，經被上訴人催討
    均未置理，而甲○○亦於96年6月間已經將倉庫鑰匙、遙控
    器返還與被上訴人並表示欲終止租約；依據民法第445條第1
    項之規定，被上訴人對於系爭磁磚有留置權，則不論系爭磁
    磚之所有人係上訴人抑或甲○○，於尚未清償所欠租金以前
    ，自不得請求返還，因之上訴人先位、備位聲明均無理由，
    並聲明：請求駁回上訴人之訴。
(三)除與原審判決書所載者相同茲予引用外，補稱：
  1.租賃契約存於被上訴人與甲○○之間：
    查蕭嘉宏雖為系爭契約之簽約人，即系爭契約之名義承
    租人，然系爭倉庫主要是供詠聖建材行放置建材使用，而詠
    聖建材行登記之負責人為甲○○，故甲○○為真正需使用倉
    庫之人。又甲○○於原審訴期間經告知而參加訴訟，並於97
    年12月10日當庭表示「我有欠相對人（即被上訴人房租）」
    ，即自承對被上訴人丁○○積欠租金。準此，則甲○○與被
    上訴人之間確有租賃關係存在為契約雙方不爭執，故可因此
    認定甲○○為系爭倉庫之實際承租人無疑。
  2.關於被上訴人對系爭磁磚是否為有權占有一事：
    上訴人主張系爭磁磚於上訴人原審起訴前，即已歸於上訴人
    所有，故被上訴人為無權占有。就此部分被上訴人主張，被
    上訴人對系爭磁磚為有權占有，其占有權源為留置權。蓋留
    置權為法定擔保物權之一種，基於類推適用民法第867條抵
    押權有追及效力之法理，上訴人之權能不得大於原來所有權
    人，且留置權仍存於系爭磁磚，不因所有權變動而消滅。按
    民法物權編於96年3月28日修正、同年9月28日施行後，民法
    第928條將留置權之標的由「債務人之物」修改為「他人之
    物」，立法意旨即有擴大留置權人之支配範圍，並對留置權
    屬於法定擔保物權，具有追及效力之性質予以承認。
  3.租賃物於甲○○因欠租離開後，事實上管理權回到被上訴人
    手中，租賃契約應於當時即已終止，否則也應於租賃契約所
    定終期終止。房屋所有權人使承租人占有租賃物，承租人固
    為直接占有人，出租人仍為間接占有人。
(四)證據：引用原審之立證方法。
三、兩造不爭執事項：
(一)系爭倉庫租賃契約名義上之承租人為蕭嘉宏。
(二)系爭磁磚自始為詠聖建材行（負責人為甲○○）所有。
四、兩造爭執事項：
(一)系爭承租人究為何人。
(二)系爭租賃關係何時終止。
(三)被上訴人對於系爭磁磚是否有權占有。
五、本院得心證之理由：
(一)按代理人與第三人為法律行為時，雖未以本人名義為之，但
    有為本人之意思，且此項意思為相對人所明知或可得而知者
    ，為隱名代理，仍發生代理之效果（最高法院91年度台上字
    第2461號民事判決意旨參看），本件受告知人甲○○為將系
    爭磁磚放置在被上訴人所有系爭倉庫中，因當時沒空故請其
    夫蕭嘉宏與被上訴人簽約，以每月租金24,000元向被上訴人
    租用系爭倉庫一情，業經受告知訴訟人甲○○到庭供述：訂
    約時因伊沒空才叫蕭嘉宏去，但實際上是伊承租，放的磁磚
    是伊的，租金也是伊在繳等情綦詳（詳見本院98年7月15日
    言詞辯論筆錄），又獨資商號詠聖建材行係以甲○○為負責
    人，系爭磁磚為詠聖建材行（負責人為甲○○）所有，此為
    兩造所不爭，而被上訴人主觀上亦認定甲○○為承租人，則
    系爭租約乃蕭嘉宏代理甲○○與被上訴人簽立，實際上承租
    人應為甲○○一情，堪以認定。
(二)按不動產之出租人，就租賃契約所生之債權，對於承租人之
    物置於該不動產者，有留置權。但禁止扣押之物，不在此限
    。前項情形，僅於已得請求之損害賠償及本期與以前未交之
    租金之限度內，得就留置物取償，民法第445條訂有明文。
    又稱留置權者，謂債權人占有他人之動產，而其債權之發生
    與該動產有牽連關係，於債權已屆清償期未受清償時，得留
    置該動產之權，民法第928條亦有明文。本件被上訴人之租
    金債權係因甲○○欲放置系爭磁磚於被上訴人所有之系爭倉
    庫所發生，則系爭磁磚與系爭租約顯有牽連關係；上訴人主
    張放置在系爭倉庫內之系爭磁磚係甲○○所有，並經雙方於
    96年7月30日協議讓與上訴人用以抵償債務102萬元，並協同
    前往公證人陳林宜伸公證處所公證該讓與協議書一情，並提
    出公證協議書1紙，且為甲○○到庭所是認，堪信為真實，
    然縱上訴人主張其嗣後於96年6月受讓系爭磁磚，然亦無礙
    承租人之被上訴人對於系爭磁磚之留置權，否則如得肯認因
    動產之所有人轉換即足影響、妨礙出租人對於承租人物品之
    留置權，則承租人將得以任意之動產所有權移轉逃避租約債
    務，顯然違反上開出租人留置權立法之目的，對於出租人之
    債權保障顯然相違，因之上訴人主張系爭磁磚為上訴人所有
    、被上訴人無留置權云云，亦不可採。
(三)第按，民法第445條第1項所稱之留置權，不以該留置物為不
    動產之出租人所占有，為其發生要件，此通觀同條至第447
    條之規定，極為明顯，最高法院28年上字第687號判例參照
    。是雖被上訴人主張其於96年6月間已以口頭對甲○○終止
    租約，然此節為甲○○所否認，且甲○○仍留有系爭倉庫之
    鑰匙，應認被上訴人與甲○○間之租賃契約尚未終止；而不
    論系爭磁磚是否由被上訴人占有，揆諸前開判例，被上訴人
    仍得主張留置權甚明。末查：系爭磁磚經兩造同意由當初出
    賣之廠商陳永峰擔任鑑定價格之鑑定人，並至現場以目測推
    估之方式鑑認：約值50至60萬元一情，業據載明於原審勘驗
    筆錄，且為兩造所不爭執；又依據系爭租賃契約付款明細表
    載明甲○○自95年9月起即未再給付租金一情，有前開契約
    書影本1份在卷可稽，則甲○○迄今仍積欠之租金按照每月
    24,000元計算，共有35個月之租金高達840,000元（24000*
    35=840000），顯然已經高於系爭磁磚之價值，於清償該租
    金債務以前，上訴人或甲○○均無從主張請求返還系爭磁磚
    。
六、綜上所述，上訴人先位聲明請求被上訴人將系爭磁磚返還與
    上訴人，以及備位聲明請求將系爭磁磚返還與甲○○，均無
    理由，原審為上訴人敗訴之判決，並無不合。上訴意旨指摘
    原判決不當，求予廢棄改判，為無理由，應予駁回。
七、本件事證已臻明確，兩造其餘主張陳述及所提之證據，經本
    院斟酌後，認與判決結果不生影響，均毋庸再予論述，附此
    敘明。
八、據上論結：本件上訴為無理由，依民事訴訟法第436條之1、
    第449條第1項、第78條，判決如主文。
中    華    民    國    98    年    7    月    29     日
                  民事第一庭審判長法  官   林世芬
                                  法  官   馮保郎
                                  法  官   陳俞婷
本判決不得上訴。
以上正本係照原本作成。
中    華    民    國    98    年    7    月    29     日
                              書記官       劉怡欣


司法院資訊處製作；財團法人民間司法改革基金會備份。
